臺灣高等法院刑事判決
                                    96年度上訴字第4359號
上　訴　人
即　被　告　彭富申


指定辯護人　張漢榮律師
上列上訴人因妨害性自主案件，不服臺灣基隆地方法院95年度訴
字第769號，中華民國96年8月13日第一審判決（起訴案號：臺灣
基隆地方法院檢察署94年度調偵字第154號），提起上訴，本院
判決如下：
    主  文
原判決撤銷。
彭富申成年人對於少年以強暴、脅迫而為性交，處有期徒刑肆年
柒月。
    事  實
一、彭富申係成年人，於民國（下同）94年5月1日凌晨0時許，
    前往基隆市○○區○○0街000號4樓友人應朝安住處與應朝安、
    蔡恪寧、甲女（78年7月某日生，於案發時係14歲以上未滿1
    8歲之少年，其真實姓名、年籍及住址均詳如偵查卷內代號0
    0000000號之年籍對照表）、蔡郡軒等人共同飲酒聊天。同
    日凌晨2時許，應朝安、蔡恪寧因酒醉入房休息，蔡郡軒亦
    先行離去，甲女則因酒後（未達不能或不知抗拒之情形）頭
    暈躺在客廳沙發休息，彭富申見屋內無他人在場，有機可趁
    ，竟基於強制性交之犯意，以協助休息為由將甲女推入應朝
    安父母房間後，違反甲女之意願，撫摸甲女胸部及下體，並
    親吻甲女胸部，甲女不從，加以反抗並推開彭富申欲起身逃
    離現場，詎彭富申竟將房門反鎖，強壓甲女在床，阻止甲女
    離開現場，並對甲女掌摑後喝令甲女不准叫，且將口水吐進
    甲女嘴裡，喝令甲女吞下，揚言如不從將予以毆打，以強暴
    、脅迫方式致使甲女不能抗拒，吞下彭富申口水，並任由彭
    富申以性器官插入甲女陰道及口腔等方式強制性交得逞。嗣
    因甲女情緒崩潰哭泣不已，且不斷苦求，彭富申始於當日凌
    晨4、5時許讓甲女離去。甲女返家後向其母（年籍詳卷，偵
    查代號為00000000-0）哭訴上情，經其母偕同報警獲悉上情
    。
二、案經甲女及甲女之母訴由基隆市警察局第四分局報告臺灣基
    隆地方法院檢察官偵查起訴。
    理  由
壹、證據能力方面：
一、按被告以外之人於審判外之言詞或書面陳述，除法律有規定
    者外，不得作為證據，刑事訴訟法第159條第1項定有明文。
    所謂「法律有規定者」，係指同法第159條之1至第159條之5
    及第206條等規定。次按被告以外之人於偵查中向檢察官所
    為之陳述，除顯有不可信之情況者外，得為證據，同法第15
    9條之1第2項復有明定。所稱「不可信之情況」，法院應審
    酌被告以外之人於陳述時之外在環境及情況，例如：陳述時
    之心理狀況、有無受到外力干擾等，以為判斷之依據，故係
    決定陳述有無證據能力，而非決定陳述內容之證明力（參見
    法院辦理刑事訴訟案件應行注意事項第89點）。再被告以外
    之人於審判外之陳述，雖不符第159條之1至第159條之4之規
    定，而經當事人於審判程序同意作為證據，法院審酌該言詞
    陳述或書面陳述作成時之情況，認為適當者，亦得為證據；
    當事人、代理人或辯護人於法院調查證據時，知有第159條
    第1項不得為證據之情形，而未於言詞辯論終結前聲明異議
    者，視為有前項之同意，同法第159條之5亦有明定。經查：
  ㈠證人甲女、甲女之母於95年9月29日及證人應朝安、蔡恪寧於
    95年3月30日偵訊所言，均經檢察官告以具結之意義及偽證
    之處罰後，朗讀結文及簽名具結，且筆錄內容均經其等核閱
    無訛後簽名，有各該偵訊筆錄及證人結文在卷可參（見154
    號偵查卷第31頁、第33頁、第36至38頁、第51頁、53頁、第
    55至56頁），而上開證人於原審審理時亦未主張檢察官有違
    法取供情事，足見其等於偵查之陳述係出於其自由意志，並
    未受到外力干擾，自無顯不可信之情況，依刑事訴訟法第15
    9條之1第2項規定，自有證據能力。
  ㈡按證人、鑑定人依法應具結而未具結者，其證言或鑑定意見
    ，不得作為證據，刑事訴訟法第158條之3定有明文。又告訴
    人係向司法警察機關或偵查機關申告犯罪事實而要求訴追之
    人，其於我國刑事訴訟法中，並非法定列舉之獨立證據方法
    ，若以告訴人所親身經歷之事項，作為認定犯罪事實之依據
    時，乃居於證人之地位，亦即其證據方法為證人，必須踐行
    有關證人之證據調查程序，除非有依法不得令其具結之情形
    ，否則應命其具結，若依法應具結而未具結時，告訴人有關
    被害經過或如何發現被害人被害經過、當時被害人反應情形
    之陳述，無證據能力，法院不得採其陳述作為判決之基礎（
    參見最高法院96年度臺上字第1019、第2132號判決意旨）。
    經查：告訴人甲女於94年10月31日、95年3月30日偵查時就
    其所親身經歷被害經過之陳述及告訴人甲女之母於95年3 月
    20日偵查時就其發現被害人被害經過暨被害人反應情形之陳
    述，均未經具結，本院復查無其等有依法不得具結之情形，
    依前揭說明，其等於偵查時之證述，自不得作為本案認定事
    實存否之證據。
二、按我國刑事訴訟以發現真實為目的，對於證據之種類並未設
    有限制，被告之自白得為證據者，並非專以審判上之自白為
    限，審判外之自白，亦不以筆錄為唯一之證明方法，故被告
    於犯罪後對人透露犯罪行為之語，仍不失為審判外自白，苟
    與事實相符，非不得採為證據。最高法院刑事判決87年度台
    上字第2822號足資參照。
三、本件被告、辯護人及檢察官對於下列所述之其他書證，均不
    爭執其證據能力，本院審酌該等書面作成時之狀況，並無不
    宜作為證據之情事，依刑事訴訟法第159條之5第2項規定，
    均得作為證據。
貳、實體方面：
一、認定犯罪事實所憑證據及理由：訊據被告彭富申固坦承於94
    年5月1日凌晨至基隆市○○○街000號4樓應朝安位住處，與應
    朝安、蔡郡軒、蔡恪寧及甲女喝酒聊天，嗣在應朝安之父房
    間內睡覺至早上等情不諱，惟矢口否認有強制性交犯行，辯
    稱：伊當天酒後進入應朝安父親房間內睡覺，期間甲女進入
    該房間並靠著伊，伊將她推開，甲女即離開房間，伊則繼續
    躺著睡覺，嗣後發生何事伊不清楚，但可確定未與甲女發生
    性交行為，且未撫摸甲女身體或對甲女強制性交，亦未在房
    間內對甲女掌摑喝令甲女不准其喊叫云云。辯護人則以：本
    件除被害人甲女單一指述及在甲女案發當天所穿之胸罩內側
    採得疑似被告唾液反應之鑑定報告外，並無其他證據足以證
    明被告有強制性交犯行，且本件並未採得被告精液，甲女處
    女膜亦無紅腫或新撕裂傷，故甲女案發當天是否有性交行為
    及遭強制性交，均有疑問；又依常理判斷，性交時間從陰莖
    插入陰道開始，至射精為止，平均1分半至2分鐘即為正常，
    75%之美國男性在3分鐘之內即射精，是以除非被告有生理上
    之病症無法射精，否則以甲女所述被告插進陰道時間長達2
    、3小時，且數次均未射精，顯已違反常理及經驗法則。再
    依證人蔡恪寧及甲女所述，甲女當天已酒醉意識不清，且甲
    女證稱當天應朝安之同事即證人蔡郡軒亦在甲女進入應朝安
    弟弟房間內後，隨同進入該房間，並以側抱方式抱住甲女，
    故甲女是否因酒醉意識不清而誤會實施強制性交之人，亦有
    疑問；另甲女就被告有無親吻她胸部、胸罩乙事，先後證述
    不一，本件尚乏任何物證顯示甲女遭受強制性交而擔保甲女
    所言為真，依罪疑為輕原則，應為被告無罪之諭知置辯。惟
    查：
  ㈠被告於前開時地，如何對被害人甲女為性侵害之事實，業據
    證人即被害人甲女於95年9月29日偵查時證稱：「當天大約
    凌晨一、二點時，我喝酒頭有點暈，我本來到應朝安弟弟房
    間休息，後來應朝安又叫我出去當天大約凌晨1、2點時，我
    喝酒頭有點暈，我本來到應朝安弟弟的房間休息，後來應朝
    安又叫我出去喝一杯，後來我就出去陪彭富申喝一杯，後來
    我吐了，本來在客廳躺了一下，應朝安叫我到應朝安父母親
    的房間休息，我本來沒有要進去，繼續在客廳休息，當時應
    朝安已喝醉去休息，彭富申就把我推到應朝安他父母的房間
    休息，之後彭富申就進來，（證人哭泣不已）。（問：彭富
    申如何對妳性侵害？）彭富申進來後，先摸我胸部，我有反
    抗把他推開，之後他就脫掉我的褲子，摸我下體，我也將他
    推開，叫他不要這樣做。我不記得他有無親吻我的胸部及下
    體，後來他將房間門鎖起來，我本來要起床離開，但他把我
    壓回床上，並打我耳光，叫我不准叫，然後他就將他的性器
    插入我的陰道內，又吐口水到我的嘴裡，並叫我口交，將他
    的性器官插入我的口腔內，後來我一直哭，我一直求他，他
    才讓我離開，我本來要去找蔡恪寧，我到應朝安房間開門，
    只看到應朝安在睡睡覺，沒有看到蔡恪寧，所以我就逃離現
    場，後來我打電話給我堂哥求救」、「（當時被告有無射精
    ？）沒有」等語（見154號偵查卷第51至52頁）；於原審審
    理時證稱：「我、應朝安、蔡恪寧、應朝安的同事我們四人
    一起於94年4月30日晚間11、12點（時間我不能確定）到應
    朝安家，我們都在客廳裡，被告是應朝安打電話叫他來的，
    被告來的時候大約是凌晨1、2點（詳細時間不確定，被告是
    在我到應朝安家裡後約1個小時候才來的），當時我人在客
    廳裡。應朝安的同事在被告來之後大約半小時就離開，再來
    是證人蔡恪寧離開，她離開時間我不知道，證人蔡恪寧要離
    開時在房門外面向我說她要走了，我是到了凌晨5點多才走
    ，我走的時候被告、應朝安還沒有離開。（你上述證人蔡恪
    寧向你說她要離開的時候，你在房間裡做何事？）（甲女此
    時在流淚）我被被告關在房間裡面，他叫我不能出聲，在此
    之前被告已經先打過我了，還叫我不能走。（請你敘述被告
    如何打你的詳情？）他打我的耳光十幾下。（被告有無親吻
    你的胸部、胸罩？）都有」、「（你證述遭被告強制性交之
    期間是否有大聲呼救？）他不讓我講話。（你最後如何離開
    ？）我一直哭求他讓我走，他才讓我走。（你上述稱遭被告
    性侵完畢後多久後才離開應朝安的家？）我衣服穿好後馬上
    就走。當時大約是凌晨4點半鐘，正確時間我不知道」、「
    你被性侵害的過程於警、偵訊所言，是否均實在？（告以要
    旨）我被被告推進去應朝安父親的房間睡的時候，我還沒有
    睡著，被被告吐口水在我嘴裡，並且打我耳光，並且叫我把
    他的口水吞進去，否則要打我，所以我有吞下去，他叫我幫
    他口交，我幫他口交之後，他把陰莖插入我的陰道，後來因
    為我很痛，我告訴他，我要用手幫他射精，但他說要我用嘴
    巴幫他口交，所以他陰莖拔出來之後我又幫他口交，但是因
    為我這次幫他口交他沒有射精，所以他又將陰莖插入我的陰
    道內，期間我只記得我上過二次廁所，但上廁所是在前開被
    告將陰莖插入我的陰道及口交的先後順序，我沒有辦法回想
    。被告一開始是先脫我的內、外褲，然後在整個性侵害過程
    中他又將我上衣和胸罩全部脫光，我忘記被告何時親我的胸
    罩、胸部。我警訊時說被告脫我的內、外褲後，摸我的下體
    ，我把他手推開，叫他不要弄我，我筆錄中說後來我有叫，
    就是叫被告不要弄我。偵訊時我說我從應朝安弟弟房間出去
    陪被告喝一杯，後來我吐了，我是吐在客廳旁邊的廁所。其
    餘的過程均如警、偵訊所言」等語在卷（見原審卷第60至63
    頁、66至67頁）。
  ㈡被害人甲女案發當日穿著之胸罩及黑色長袖上衣所遺留之檢
    體及被告唾液，經以棉棒採集送請內政部警政署刑事警察局
    鑑驗結果，認定：被告唾液與被害人沖月胸罩標示1、2處之
    Y-STR型別相同，不排除其來自被告或與被告具有相同父系
    關係之人；被害人甲女黑色長袖上衣袖子標示0000000處之Y
    -STR型別為混合型，不排除混有被告或與被告具有相同父系
    關係之人DNA等語，有該局95年1月19日刑醫字第0950011129
    號鑑驗書在卷可稽（見154號偵查卷第11頁正、反面），且9
    4年5月1日案發當天在場者為被告、應朝安、蔡恪寧、蔡郡
    軒及甲女，為被告所自承，並經證人應朝安、蔡恪寧、蔡郡
    軒及甲女證述在卷，足見當日並無與被告具有相同父系關係
    之人在場，是以甲女上開胸罩及上衣遺留之檢體自係被告遺
    留無訛，而被害人甲女胸罩標示1處在胸罩左內側，約在接
    觸乳頭之位置，其胸罩標示2處在胸罩右內側，約在接觸乳
    頭下方之位置，其黑色長袖上衣袖子標示0000000處係在左
    衣袖中間處，有內政部刑事警察局95年1月9日刑醫字第0940
    200078號、95年3月1日刑醫字第0950027592號函暨函附採證
    照片3紙附卷可按（見同上偵查卷第8至9頁、第13至14 頁、
    第16頁），是以被告之唾液係存留在甲女胸罩兩側內側之私
    密處，足見被告與甲女案發當日確實有親密之接觸行為。
  ㈢被告與甲女間並無恩怨糾紛，案發當天是第1次見面，之前並
    不認識甲女等情，業據被告於原審審理時供述甚詳（見原審
    卷第163頁），且被害人甲女於遭性侵害後之當日早上即打
    電話給友人蔡恪寧，哭訴其遭被告強制性交一事，亦據證人
    蔡恪寧於95年3月30日偵查中及原審審理時證稱：伊當天早
    上有去被害人甲女住處，看到甲女在她房間一直哭，其看到
    甲女時，覺得甲女很害怕（見同上偵查卷第32頁）．．．被害
    人甲女於94年5月1日早上6時多許有打電話給伊，在電話中
    邊哭邊遭被告強姦（暴），甲女說她想要反抗，想要走，但
    被告打她巴掌不讓她走；甲女說被告強迫對她性侵害，她反
    抗被告就打她巴掌，伊有問甲女為何伊和應朝安敲房門時不
    呼救，甲女說她沒有辦法出聲等語（見偵字第154號卷第32
    頁、原審卷第73至74頁），所述案發後甲女哭訴如何遭性侵
    害等情節，核與甲女前揭所證相符，參以證人即甲女之母於
    95年9月29日偵訊時亦證述：「當天（指94年5月1日）被害
    人回家一直哭，我問她發生什麼事，她原本都不說，她先跟
    她姐姐說她被一個不認識的人強姦，我問她為什麼，她說她
    前一天晚上跟同學到朋友家，結果就被人家強姦。（事發後
    甲女在家有無言行異於往常之處？）她經常不說話，常常哭
    泣，也常常不吃飯，因為心情不好，而且與性侵害過程有關
    ，因為彭富申有令她口交，且事發時，她經期尚未結束，被
    告對她性交後，強迫她口交，讓她覺得很噁心，並常躲在房
    間裡不和我們說話」等語（見同上偵查卷第53頁），是依被
    害人甲女案發後即向友人哭訴遭性侵害之情及其案發後哭泣
    、害怕及噁心等身心情況觀之，甲女前揭所證遭被告強制性
    交等情應非虛偽。
  ㈣被告於案發當日早上曾對友人應朝安坦承於94年5月1日有與
    甲女發生性交行為等情，亦據證人應朝安於95年3月30日偵
    訊、原審審理及證人蔡恪寧於原審審理時證述明確（見同上
    偵查卷第34頁、原審卷第56頁、第74頁），足見告訴人指揭
    之情節確屬真實，被告辯稱：伊並未與甲女發生性交行為，
    且未撫摸甲女身體或對甲女強制性交，亦未在房間內對甲女
    掌摑喝令甲女不准其喊叫云云，不足採信。
  ㈤至被害人甲女就被告是否親吻其胸部乙節，於95年9月29日偵
    訊時先稱「不記得」，後稱：「好像有」（見同上偵查卷第
    52頁），嗣於原審審理時證述被告有親吻其胸部、胸罩等語
    （見原審卷第61頁），先後陳述固未盡相符，惟甲女於案發
    當時受到性侵害，難免驚惶失措，尚難期其對於事發經過均
    能鉅細糜遺供出，是甲女就案發當時之細節陳述前後固有不
    一，亦難遽認其全部所述為不可採，況甲女於偵訊時供稱「
    不記得」、「好像有」等語，亦無甚大出入，且本案甲女之
    胸罩內側既已採得被告遺留之唾液，參以被告於犯罪後曾對
    友人應朝安透露曾於94年5月1日與甲女發生性交行為等語，
    足見甲女於原審審理時證述被告有親吻其胸部、胸罩等語，
    要屬可信。
  ㈥被害人甲女於94年5月1日晚上1時30分至長庚紀念醫院基隆分
    院驗傷結果，其處女膜雖記載係舊裂傷，而非新傷痕，有該
    院受理疑似性侵害事件驗傷診斷書附卷可按，惟按「若被害
    人曾有性經驗，其處女膜通常就會有裂傷的舊痕跡，且較為
    寬鬆，故之後的性行為通常不會有新傷痕；若加害人沒有將
    陰莖插入被害人陰道內（通過處女膜）或其性器官較小亦不
    會留下新傷痕」等情，有財團法人長庚紀念醫院（基隆）分
    院95年9月8日（95）長庚院基字第1019號函在卷可按（見15
    4號偵查卷第43頁），而被害人甲女於偵訊時證述：其遭性
    侵害前已有性經驗等語（見同上偵查卷第53頁），故本件被
    害人甲女之處女膜未有新傷痕，亦無法作為有利被告之認定
    。
  ㈦原審辯護人雖以甲女所述被告插進陰道時間長達2、3小時，
    且數次均未射精，有違反常理及經驗法則云云。然查：甲女
    所稱遭被告陰莖插入陰道之2、3小時，係指被告插入及拿出
    來的時間全部，中間被告有拔出陰莖，讓甲女去上廁所，業
    據證人甲女於原審審理時證述明確（見原審卷第62頁），是
    以被告將陰莖插入甲女之陰道並非一次持續長達2、3小時，
    且陰莖插入陰道至射精之時間及是否射精涉及個人體質、身
    心狀況及外在環境等多種因素，並無固定標準，參以本件並
    非正常情況下所為之性交行為，而被告當日復有飲酒，尚難
    以被告陰莖多次進出甲女之陰道而未射精，即謂甲女所述有
    違常理及經驗法則。
  ㈧原審辯護人固另以甲女當天已酒醉意識不清，且證述當天蔡
    郡軒有在甲女進入應朝安弟弟房間內後，隨同進入並抱住甲
    女，而質疑甲女是否因酒醉意識不清而誤會實施強制性交之
    人云云。惟查：被害人甲女於原審審理時證稱：伊可以確定
    案發當天對她性侵害的對象是被告，不是應朝安的同事小蔡
    （即蔡郡軒）；伊在遭被告性侵害過程中，神智清楚等語（
    見原審卷第64至65頁），已否認有誤認之情形，且依證人應
    朝安於原審審理時證稱：「甲女當天只有喝一點點，甲女是
    不想喝酒，才會進入我弟弟房間休息，她走進去以及我後來
    叫她出來，她都可以自己走路，走路沒有歪歪斜斜、講話也
    沒有胡言亂語的情形」等語（見原審卷第59頁）及證人蔡恪
    寧於原審審理時證述：「我們當天是用大杯的玻璃杯喝酒，
    當天應朝安倒酒給甲女喝，只要倒給甲女，甲女就喝，甲女
    梅子酒、啤酒都有喝，她至少有喝了十杯，她有無吐我不知
    道，她也不會向我說，看她的樣子並沒有全部醉，她並沒有
    意識不清，只是講話有點不清楚，她還可以自己走路」等語
    （見原審卷第75頁），顯見甲女案發當天雖有飲酒，但尚未
    達酒醉而意識不清之程度，自無誤認之虞；又蔡郡軒係應朝
    安及蔡恪寧於94年5月1日凌晨1、2時許一同進入應朝安房間
    不久即離去等情，業據證人應朝安、蔡恪寧於原審審理時證
    述甚詳（見原審卷第55頁、第73頁），核與證人蔡郡軒於原
    審審理時證稱：其係當天約凌晨2時許離開等語相符（見原
    審卷第108頁），參以證人蔡恪寧於原審審理時證稱：其約
    凌晨1、2時許要離開應朝安家時，打開大門看到被告、甲女
    鞋子都還在門外面，而且其查看過應朝安家裡其他房間都沒
    有人，只有應朝安爸爸房間鎖起來，所以其推斷甲女、被告
    應該在應朝安爸爸的房間內等語（見原審卷第72至73頁），
    顯見蔡郡軒於當日已先行離開應朝安住處，僅被告與甲女獨
    處在應朝安父親房內，故甲女所述被告於當天凌晨1、2時許
    至凌晨4、5時許在應朝安父親房門對其性侵害，尚無錯認之
    虞，辯護人指甲女指認有誤云云，不足採信。
  ㈨綜上所述，被告所辯均不足採。本案事證明確，被告犯行堪
    以認定。
二、新舊法之比較適用：
  ㈠刑法第10條第5項關於性交之定義，於94年2月2日修正，95年
    7月14日施行，由「性交者，係以性器進入他人性器、肛門
    或口腔之行為，或以性器以外之其他身體部位或器物進入他
    人性器、肛門之行為」，修正為「稱性交者，謂非基於正當
    目的，以性器進入他人之性器、肛門或口腔，或使之接合之
    行為，或以性器以外之其他身體部位或器物進入他人之性器
    、肛門，或使之接合之行為。」，新舊法對於上述性交範圍
    之規定寬狹略有不同，應屬刑罰實體規定事項之變更，自有
    行為後法律變更之比較問題，經比較結果，行為後法律並未
    有利於被告，關於性交之定義，自應適用舊法。
  ㈡再按強制治療之事由，發生在新法施行前（即95年7月1日起
    刑法施行前）者，新法施行後，應依新法第2條第1項之規定
    ，適用最有利於行為人之法律（最高法院95年第8次刑事庭
    會議決議㈡參照）。查被告行為後，刑法第91條之1關於強
    制治療之規定，於94年2月2日修正公布，並於95年7月1日施
    行，修正後刑法第91條之1規定：「犯第221條至第227條、
    第228條、第229條、第230條、第234條、第332條第2項第2
    款、第334 條第2款、第348條第2項第1款及其特別法之罪，
    而有下列情形之一者，得令入相當處所，施以強制治療：一
    、徒刑執行期滿前，於接受輔導或治療後，經鑑定、評估，
    認有再犯之危險者。二、依其他法律規定，於接受身心治療
    或輔導教育後，經鑑定、評估，認有再犯之危險者。前項處
    分期間至其再犯危險顯著降低為止，執行期間應每年鑑定、
    評估有無停止治療之必要。」修正前刑法第91條之1則規定
    ：「犯第221條至第227條、第228條、第229條、第230條、
    第234條之罪者，於裁判前應經鑑定有無施以治療之必要。
    有施以治療之必要者，得令入相當處所，施以治療。前項處
    分於刑之執行前為之，其期間至治癒為止。但最長不得逾3
    年。前項治療處分之日數，以一日抵有期徒刑或拘役一日或
    第42條第4項裁判所定之罰金數額。」兩者比較有以下不同
    ：㈠修正前之強制治療係刑前執行，修正後則為刑後執行。㈡
    修正前規定強制治療之期間至治癒為止，但最長不得逾3年
    ；修正後規定處分期間至其再犯危險顯著降低為止，□□行
    期間應每年鑑定、評估有無停止治療之必要，但無最長期間
    之限制。㈢依修正前刑法91條之1第3項規定強制治療處分之
    日數，可以折抵刑期或罰金；而修正後刑法第91條之1則刪
    除該項之規定。據上所陳，修正後刑法第91條之1有關強制
    治療規定，雖將刑前治療改為刑後治療，但治療期間未予限
    制，且治療處分之日數，復不能折抵有期徒刑、拘役或同法
    第42條第6項裁判所定之罰金額數，是比較新舊法規定，以
    修正前刑法第91條之1對被告較有利（見最高法院96年度第3
    次刑事會議決議），本案仍應依修正前刑法第91條之1規定
    於刑前鑑定被告是否有強制治療之必要。
三、論罪科刑及撤銷改判的理由：
  ㈠核被告所為，係犯刑法第221條第1項之強制性交罪。按刑法
    分則加重刑罰之規定，係就常態之犯罪類型，變更其罪型，
    加重其法定刑，而成為另一獨立之罪，其罪名及構成要件與
    常態犯罪之罪名及構成要件應非相同，有罪之判決書，自應
    諭知其罪名及構成要件；又兒童及少年福利法第70條第1項
    前段「成年人故意對兒童、少年犯罪者，加重其刑至二分之
    一」之規定，係屬刑法分則加重之性質，非僅單純之刑度加
    重，即其構成要件亦與常態犯罪之罪型不同，為一獨立之犯
    罪構成要件〔見最高法院72年臺上字第6785號判例、最高法
    院92年第1次刑事庭會議紀錄就兒童福利法第43條第1項前段
    （即兒童及少年福利法第70條第1項前段修正前之條文）所
    稱「對兒童犯罪」加重其刑之規定，屬於刑法分則之加重所
    作之決議〕。查被害人甲女係78年7月某日生，有其年籍對照
    表在卷可稽，於被告為上述犯行時，係14歲以上未滿18歲之
    人，屬兒童及少年福利法第2條所稱之少年，而被告係66年1
    0月30日生，亦有年籍資料在卷為憑，於前揭犯行時為成年
    人，是其對於14歲以上未滿18歲之少年故意犯罪，應依兒童
    及少年福利法第70條第1項前段規定加重其刑。
  ㈡按強姦婦女而剝奪婦女之行動自由時，是否於強姦罪外，另
    成立妨害自由罪，須就犯罪行為實施經過之全部情形加以觀
    察，除該妨害自由之行為已可認為強姦行為之著手開始，應
    成立單一之強姦罪外，應認係妨害自由罪及強姦罪之牽連犯
    （最高法院68年臺上字第198號判例意旨參照）。且強姦罪
    之內容，當然含有使人行無義務之事等妨害自由之性質，該
    罪一經成立，則妨害自由行為即已包含在內，自不另成妨害
    自由之罪名（最高法院46年臺上字第1285號判例意旨參照）
    。本件被告係起意強制性交，並著手為強制猥褻行為後，因
    被害人欲逃離現場，乃強壓被害人在床並剝奪被害人之行動
    自由，而遂行強制性交犯行，故其在接續強制性交前後剝奪
    被害人行動自由，係強制性交強暴手段之當然結果，為強制
    性交行為所吸收，不另論罪。
  ㈢被告於強制性交過程中撫摸、親吻被害人之猥褻行為，亦為
    強制性交之部分行為，不另論罪。
  ㈣原審因予論罪科刑，固非無見。惟查：按刑法第10條第5項關
    於性交之定義，於94年2月2日修正，95年7月14日施行，由
    「性交者，係以性器進入他人性器、肛門或口腔之行為，或
    以性器以外之其他身體部位或器物進入他人性器、肛門之行
    為」，修正為「稱性交者，謂非基於正當目的，以性器進入
    他人之性器、肛門或口腔，或使之接合之行為，或以性器以
    外之其他身體部位或器物進入他人之性器、肛門，或使之接
    合之行為。」，新舊法對於上述性交範圍之規定寬狹略有不
    同，應屬刑罰實體規定事項之變更，自有行為後法律變更之
    比較問題，原審未予比較適用，尚有違誤。被告上訴意旨，
    仍執陳詞，否認犯罪，雖無理由，但查原判決既有上開可議
    ，要屬無可維持，應予撤銷改判。爰審酌被告雖無前科，素
    行尚佳，惟其不思以正常管道解決個人私慾，為圖一己私欲
    之滿足，竟以強暴之手段對未成年之被害人為性侵害，嚴重
    戕害被害人身心及未來人格發展，犯罪所生危害非微，暨犯
    後一再否認犯行，毫無悔意之態度等一切情狀，量處如有期
    徒刑4年7月。又被告所犯為刑法第221條第1項之罪，經宣告
    有期徒刑4年7月，依中華民國96年罪減刑條例第3條第1項第
    15款規定，自不得適用該條例予以減刑。
  ㈤原審函請行政院衛生署基隆醫院鑑定被告有無施以強制治療
    之必要，經該院就被告個案史、理學檢查與臨床精神狀態檢
    查、整體性侵害相關因素分析等項目鑑定結果，認定：「個
    案為低危險性、低再犯率個案，故無強制治療之必要」，有
    該院96年5月9日基醫精字第0960003654號函附妨害性自主罪
    精神鑑定報告書1份在卷可參，本院斟酌上開鑑定結果，暨
    被告對被害人為本件強制性交行為過程中，尚無積極證據證
    明係因性心理異常或受其他精神疾病影響所致，應認被告並
    無令其於刑之執行前入相當處所，施以治療之必要，附此敘
    明。
據上論斷，應依刑事訴訟法第369條第1項前段、第364條、第299
條第1項前段，兒童及少年福利法第70條第1項前段，刑法第221
條第1項，判決如主文。
本案經檢察官陳明光到庭執行職務。
中　　華　　民　　國　　96　　年　　12　　月　12 　　日
                  刑事第十七庭  審判長法　官  趙功恆
                                      法　官  陳憲裕
                                      法　官  高明哲
以上正本證明與原本無異。
如不服本判決，應於收受送達後十日內向本院提出上訴書狀，其
未敘述上訴之理由者並得於提起上訴後十日內向本院補提理由書
（均須按他造當事人之人數附繕本）。
                                      書記官  梁淑時
中　　華　　民　　國　　96　　年　　12　　月　　12　　日
附錄：本案論罪科刑法條全文
刑法第221條第1項
對於男女以強暴、脅迫、恐嚇、催眠術或其他違反其意願之方法
而為性交者，處 3 年以上 10 年以下有期徒刑。
兒童及少年福利法第70條第1項前段
成年人教唆、幫助或利用兒童及少年犯罪或與之共同實施犯罪或
故意對其犯罪者，加重其刑至二分之一。